臺灣高雄地方法院刑事判決　　　　　　　99年度訴字第1097號
公　訴　人　臺灣高雄地方法院檢察署檢察官
被　　　告　雷翔
上列被告因偽證案件，經檢察官提起公訴（99年度偵字第14172
號），本院判決如下：
    主  文
雷翔無罪。
    理  由
一、公訴意旨略以：被告雷翔係高雄市○○區○○路「尼古丁
    PUB 」之股東，其明知客人李鴻鈞（所犯公共危險案件，業
    經最高法院99年度臺上字第7475號判決有罪確定）於民國96
    年5 月3 日凌晨某時許，偕友人黃明菽至上址PUB 消費，至
    同日凌晨4 時多許2 人同行離開上開PUB 。嗣於同日凌晨5
    時5 分許，因黃明菽（所犯過失致死、公共危險犯行，業經
    法院判刑確定）駕駛李鴻鈞所有車牌號碼ZD-5787 號自小客
    車，副駕駛座搭載李鴻鈞，於高雄市○○區○○路、中山一
    路口附近不慎撞擊吳洪敏所騎乘腳踏車，致吳洪敏人車倒地
    並受有傷害，黃明菽、李鴻鈞下車查看後，李鴻鈞竟唆使黃
    明菽逃離現場，並要求黃明菽不要告知檢警其也在場，後黃
    明菽為警循線查獲，李鴻鈞則因涉犯公共危險罪嫌，經本署
    檢察官以97年度他字4671號案件偵辦，詎雷翔竟基於偽證之
    故意，於97年8 月19日（起訴書誤載為97年7 月8 日，應予
    更正）該案偵查中，以證人身分接受訊問，供前具結，就該
    案有重要關係事項虛偽陳述證稱：當天黃明菽先離開，李鴻
    鈞醉倒了，直到打烊後5 時多許才離開云云，希圖為李鴻鈞
    脫免其所涉犯罪責，因認被告雷翔涉犯刑法第168 條偽證罪
    嫌等語。
二、按犯罪事實應依證據認定之，無證據不得認定犯罪事實；不
    能證明被告犯罪者，應諭知無罪之判決，刑事訴訟法第154
    條第2 項、第301 條第1 項分別定有明文。次按事實之認定
    ，應憑證據，如未能發現相當證據，或證據不足以證明，自
    不能以推測或擬制之方法，以為裁判基礎。且刑事訴訟上證
    明之資料，無論其為直接證據或間接證據，均須達於通常一
    般人均不致於有所懷疑，而得確信其為真實之程度，始得據
    為有罪之認定，若其關於被告是否犯罪之證明未能達此程度
    ，而有合理性懷疑之存在，致使無從形成有罪之確信，根據
    「罪證有疑，利於被告」之證據法則，即不得遽為不利於被
    告之認定。又按檢察官就被告犯罪事實，應負舉證責任，並
    指出證明之方法，刑事訴訟法第161 條第1 項定有明文。是
    檢察官對於起訴之犯罪事實，應負提出證據及說服之實質舉
    證責任。倘其所提出之證據，不足為被告有罪之積極證明，
    或其指出證明之方法，無從說服法院以形成被告有罪之心證
    ，基於無罪推定之原則，自應為被告無罪判決之諭知（最高
    法院40年臺上字第86號、76年臺上字第4986號、92年臺上字
    第128 號判例意旨參照）。又按刑法上之偽證罪，所稱「虛
    偽之陳述」，必須行為人以明知不實之事項，故為虛偽之陳
    述，始為相當；質言之，必須行為人，主觀上明知反於其所
    見所聞之事項，故意為不實之陳述而言（最高法院81年臺上
    字第1330號判決意旨參照）。
三、證據能力部分
    本判決據以認定事實之各項證據，其中關於傳聞證據部分，
    除合於刑事訴訟法第159 條之1 至4 或其他傳聞例外規定，
    本有證據能力外，餘均經當事人於審理中表示對於證據能力
    「沒有意見」（本院審訴卷第16頁），且當事人對於具有傳
    聞性質之證據，已於本院調查證據時知悉內容，而未於言詞
    辯論終結前聲明異議。本院審酌各該證據作成時之情況，認
    為作為證據並無不當，依同法第159 條之5 規定，均得作為
    證據。
四、公訴意旨認被告雷翔涉犯刑法第168 條偽證罪嫌，係以另案
    被告李鴻鈞於偵查中之供述、證人黃明菽於另案偵查、審判
    中之證述、證人曾弘毅於另案審理中之證述、被告雷翔於另
    案偵查中之證述為主要論據。
五、訊據被告堅詞否認有何偽證犯行，辯稱：我於另案偵訊具結
    證述之內容屬實，我與李鴻鈞之說詞不相同，我無虛偽陳述
    之犯行等語（本院訴字卷第13、84頁）。經查：
  (一)李鴻鈞於96年5 月3 日凌晨，將其使用之車牌號碼ZD-5787
    號自小客車交由黃明菽駕駛，其則坐於副駕駛座搭乘該車，
    黃明菽駕駛該車沿高雄市新興區○○○路由西往東方向行駛
    ，於同日凌晨5 時5 分許，行經中正四路與中山一路路口時
    ，因貿然左轉後與對向吳洪敏所騎乘之腳踏車發生碰撞，吳
    洪敏當場人車倒地，致受有頭部外傷併顱內出血、骨盆骨折
    、左側小腿骨折等傷害，黃明菽與李鴻鈞分別下車察看後，
    黃明菽擬將該小客車開到路邊停放；而李鴻鈞明知黃明菽駕
    駛上開動力交通工具肇事致他人受傷，竟基於教唆他人肇事
    逃逸之犯意，於上揭時地，唆使黃明菽不對受傷之吳洪敏施
    以救護，而要求黃明菽駕車離開肇事現場，黃明菽因聽從李
    鴻鈞所言，萌生肇事逃逸之犯意，而未採取必要之救護措施
    ，並駕車逃離現場；嗣李鴻鈞因教唆黃明菽肇事致人傷害逃
    逸罪，經本院97年度交訴字第75號判決有罪，並經臺灣高等
    法院高雄分院98年度交上訴第21號判決駁回上訴，復經最高
    法院99年度臺上字第7475號判駁回上訴而確定在案，有上開
    判決在卷可憑（交訴卷第63-66 頁、他字卷(一)第4- 9頁、本
    院訴字卷第78-79 頁），此部分事實固堪認定。
  (二)被告於97年8 月19日上開案件偵訊時以證人身分具結證稱：
    「（以下「檢」代表訊問之檢察官，「辯」代表李鴻鈞之辯
    護人，「雷」則代表被告雷翔）
    檢：啊請教一下這個雷翔，你認不認識這個李鴻鈞？
    雷：（停頓一下）認識。
    檢：認不認識？
    雷：認識。
    檢：啊？
    雷：認識？
    檢：為什麼認識？
    雷：不熟啦！朋友介紹的。
    檢：朋友介紹認識？
    雷：嘿！
    檢：你現在是做什麼職業？
    雷：就..尼古丁沙發吧的那個股東。
    檢：尼古丁沙拉..尼古丁？
    雷：沙發吧！
    檢：沙發吧！
    雷：嘿！兼酒吧。
    檢：PUB..股東啦..
        好，你有沒有印象啊..你有沒有印象啊..在今年的..在
        去年的五月..三號啦..這個李鴻鈞曾經帶著一位小姐啦
        .. 到 你的PUB 裡面去消費，你有沒有印象？
    雷：有。
    檢：好，那請教一下，那..事後他們有一起離開嗎？
    雷：（搖頭）沒有，那個小姐先走。
    檢：那個小姐先走？
    雷：對。
    檢：啊小姐先走，啊李鴻鈞在做什麼？
    雷：醉倒在那邊。
    檢：（複述予書記官）
        你知道那位小姐叫什麼名字嗎？
    雷：（搖頭）不認識。
    檢：你不認識？
    雷：嘿..只看過第一次。
    檢：好，那..李鴻鈞最後到什麼時候才離開？
    雷：打烊大概五點..多吧！
    檢：五點多左右才離開哦？
    雷：對。
    檢：（複述予書記官）
        好，是誰帶他離開的？
    雷：（搖頭）我不知道。
    檢：那你都知道他打烊啊..那打烊之後是誰帶他離開的？
    雷：（搖頭）不曉得。
    檢：不曉得。
    雷：打烊之後，我就不..他就打..接到電話就..印象中他接
        到電話就醒來，然後就走了，啊誰打給他我不知道。
    檢：（複述予書記官）
        他當時有沒有開車到..這個..你的PUB 去？他是不是開
        .. 開車過去的？
    雷：他是開車過去啦..因為中途好像那個女孩子有跟他借車
        。
    檢：（複述予書記官）
        好，你怎麼知道那個女孩子有跟他借車？
    雷：就在桌面上有講啊！
    檢：就在桌面上有講..你跟他..
        （複述予書記官）
        啊有講借車要做什麼使用嗎？
    雷：（搖頭）不知道，沒有講到那邊。
    檢：好，那他當天消費了什麼物品？他當天消費了什麼東西？
    雷：洋酒。
    檢：還有什麼？
    雷：（思考一下）嗯..就洋酒跟幾盤菜吧。
    檢：只有他們二個人是不是？
    雷：還有朋友。
    檢：（複述予書記官）
        還有誰在？他們中..他們..還有誰在？
    雷：有一個姓劉的朋友。
    檢：（複述予書記官）
        那他倒在店裡面之後，姓劉的還有那一位女子就都離開
        了嗎？
    雷：那個女的先走。
    檢：然後呢？
    雷：然後後來那個姓劉的朋友也差不多就走了，因為他醉倒
        在那邊，啊就讓他在那邊先休息。
    檢：（複述予書記官）
        那誰付帳？
    雷：（用左手食指往右朝偵查庭外面比了一下）他付帳啊。
    檢：他不是醉倒了嗎？
    雷：起來的時候付帳啊。
    檢：大概多少錢？
    雷：（思考一下）好像四千多塊、五千塊吧！
    檢：四、五千塊？
    雷：（點頭）
    檢：好，你跟這個被告有沒有什麼冤仇？
    雷：被告？
    檢：就是李鴻鈞啊！
    雷：（搖頭）沒有，跟他不是很熟啦！
    檢：跟他不是很熟..
    雷：嘿！
    檢：那你怎麼記得他沒有離開你們店裡面這件事情？
    雷：因為他隔兩、三天有去我們的茶行在那邊講說那一天出
        了狀況，所以我才有這個印象。
    檢：什麼叫那一天出了狀況？
    雷：就是說什麼朋友借車出去撞到人啊..什麼一類的。
    檢：所以你會記得此事？
    雷：嘿！不然一年多怎麼可能會記得。
    檢：（複述予書記官）
    雷：那時候那個被撞到的人還沒有..還沒有往生。
    檢：好，我們請那個李鴻鈞進來一下。
    辯：檢座我想請問..
    檢：嘿！
    辯：那個問一下..
    檢：嘿！怎樣？
    辯：就是那個女孩子是幾點走的，你有印象嗎？可不可以問
        他？
    雷：（思考一下）大概應該是在..三點多吧！
    辯：三點多走的？
    雷：對。
    辯：那問一下你的店在哪裡？位在哪裡？
    雷：我在85樓。
    辯：在85樓。
    檢：在八五..八五大樓..
    雷：自強大樓..
    檢、雷：自強路那邊..
    雷：嘿！
    檢：自強路的八五大樓..
    辯：好，沒問題了，謝謝！
    檢：（複述予書記官）
        好，那個..請那個李鴻鈞進來。
    雷：他那條帳好像還沒有付錢！好像還在我們店裡面還掛帳。
    檢：這個我們不管。
    雷：嘿啊！我剛剛講好像是說他付了，只有這一..因為他後
        來就..我們就都沒有見面了。」等語，業經本院當庭勘
    驗該日偵訊光碟內容屬實，有本院100 年1 月18日審判筆錄
    在卷可稽（本院訴字卷第84-86 頁），復為被告不爭執，此
    部分事實，亦堪認定。
  (三)公訴意旨係以被告就上開案件案情有重要關係之李鴻鈞有無
    與黃明菽同車等重要關係事項虛偽陳述，認被告涉犯偽證罪
    嫌。依上開偵訊光碟勘驗結果可知，被告於上開案件偵訊時
    係證稱：當天與李鴻鈞一同到PUB 的女子先離開，李鴻鈞醉
    倒直到PUB 打烊後才離開等語，然被告並未證稱李鴻鈞與黃
    明菽於上開車禍案件發生時確未同車，是依被告於上開案件
    偵訊時之證述內容，僅足表明被告證稱其於案發時見聞李鴻
    鈞於黃明菽離開後仍醉倒在PUB 內，則縱李鴻鈞與黃明菽於
    上開車禍案件發生時同在車上之情業經前揭確定判決認定屬
    實，仍無從遽認被告於偵訊時證述內容確已悖反真實，蓋李
    鴻鈞亦有可能於PUB 打烊後與黃明菽聯絡，而由黃明菽駕車
    返回PUB 搭載已酒醉之李鴻鈞，是被告於上開案件偵訊時具
    結證述之內容，是否確屬違反其見聞事項而為虛偽不實，仍
    非無疑。
  (四)又觀諸上開偵訊問答過程，檢察官詢及李鴻鈞係何時離開時
    ，被告證稱係於大概5 點多打烊時等語；檢察官詢及何人帶
    李鴻鈞離開時，被告證稱其不知道等語，而上開車禍案件係
    發生於當日5 時5 分許，業經前開確定判決認定如前，衡情
    ，倘被告確有虛偽陳述之犯意，大可明確證稱李鴻鈞係當日
    5 時5 分許之後始獨自搭乘計程車離開，殊無僅概括證稱李
    鴻鈞係打烊大概五點多離開，且復證稱不曉得何人帶李鴻鈞
    離開等語。況被告另證稱：當天與李鴻鈞一同到PUB 的女子
    先離開，李鴻鈞醉倒直到PUB 打烊後5 時多許才離開等語，
    核與證人李鴻鈞於本院審理時證稱：當天我與黃明菽是1 、
    2 時許前往PUB ，黃明菽約3 、4 時許先1 個人離開，當天
    我醉倒在PUB 沙發上，到PUB 打烊時才請我離開等語（本院
    訴字卷第57頁），及證人即尼古丁PUB 店長沈芳如於本院審
    理時證稱：李鴻鈞於96年5 月3 日有到店裡消費，當天被告
    確實有在店裡，我們店裡是早上4 時45分總結帳，5 時打烊
    等語（本院訴字卷第16頁）均大致相符，是被告辯稱其結證
    內容屬實，尚非無據。公訴意旨以被告偵訊時證述與李鴻鈞
    供述之PUB 消費方式、付款方式、打烊時間均不相符，認被
    告於上開案件偵訊時證述係迴護李鴻鈞之詞，然倘被告確有
    迴護李鴻鈞俾其脫免罪責之犯意，當可於偵訊前先就該案件
    與李鴻鈞詳為勾串，殊無證述內容諸多情節均與李鴻鈞供述
    未盡相符之理，此堪認被告主觀上是否確有虛偽陳述之犯意
    ，仍有合理懷疑存在。
  (五)證人即上開案件目擊者曾弘毅於另案審理時證稱：96年5 月
    3 日上午5 點5 分許，在高雄市○○○路與中山一路路口目
    睹一件車禍，當時我在內側車道停紅燈，右邊與我同向車道
    停有一部BMW 車輛，綠燈亮時，該車超越我的車左轉，隨後
    我聽到撞擊聲車就停下來，自車上向左邊看到該車撞到對向
    騎腳踏車的老婆婆。看到該車駕駛座有位女性下車，且有一
    位男性從副駕駛座下來。看到女性駕駛下來我就用手機
    0000000000號報案，之後男性乘客就下來，我報完案就離開
    了等語（本院交訴卷第42-44 頁），參以證人黃明菽於上開
    案件審理時證稱：車禍發生時李鴻鈞確實在車上，發生車禍
    後我與李鴻鈞均有下車查看被害人等語（交訴卷第23-25 頁
    、交上訴卷第69頁背面），固堪認上開案件發生時從肇事車
    輛副駕駛座下車之男性確為李鴻鈞，且肇事時李鴻鈞確與黃
    明菽同車之情節屬實。而依被告於上開案件偵訊時證述內容
    ，僅表明其見聞黃明菽先走，而李鴻鈞係打烊時才離開，則
    被告偵訊時證述內容未必絕對與證人曾弘毅、黃明菽之證述
    相悖，蓋倘李鴻鈞確如被告於上開案件偵訊時之證述係當日
    大概5 時許離開位在高雄市○○區○○路上85大樓之PUB ，
    李鴻鈞仍非無可能於上開車禍案件發生時與黃明菽同車行經
    高雄市新興區○○○路與中山一路之肇事地點，況被告偵訊
    時係證稱李鴻鈞「打烊大概5 點..多吧（離開）」等語，則
    被告見聞李鴻鈞離開PUB 之時點，究係接近5 時？超過5 時
    ？或被告當時亦無法精確留意確切之時點，始於偵訊時證稱
    「大概」等語？依本院勘驗被告偵訊光碟過程尚仍未必絕對
    明瞭，是被告偵訊時之證述，是否確屬反於其所見聞事項之
    虛偽陳述，實非無疑。
六、綜上所述，被告於97年8 月19日偵訊時，雖具結證述如起訴
    書所載之證詞，惟被告證述之內容是否確屬虛偽陳述，仍非
    無疑，縱認該證詞內容未必精確吻合客觀事實，然被告是否
    確有虛偽陳述之主觀犯意，亦非無疑。檢察官所舉前開證據
    ，尚難使本院達於通常一般之人均不致有所懷疑，而得確信
    被告有起訴書所載偽證之犯行，致使無從形成有罪之確信，
    則依罪證有疑利於被告之證據法則，自不能以推測或擬制之
    方法，遽為不利被告之認定。此外，本院復查卷內並無其他
    積極證據足認被告有檢察官所指之前揭犯行，揆諸上開法條
    及判例意旨，自應為被告無罪之諭知。
據上論斷，應依刑事訴訟法第301 條第1 項，判決如主文。
本案經檢察官陳登燦到庭執行職務。
中    華    民    國   100    年    2     月    18    日
            刑事第十六庭  審判長法  官  曾逸誠
                                法  官  林柏壽
                                法  官  姚水文
以上正本證明與原本無異。
如不服本判決應於收受送達後10日內向本院提出上訴書狀，並應
敘述具體理由；如未敘述上訴理由者，應於上訴期間屆滿後20日
內向本院補提理由書（均須按他造當事人之人數附繕本）「切勿
逕送上級法院」。
中    華    民    國   100    年    2     月    18    日
                                書記官  蔡靜雯